【裁判字號】    98,訴,2451
【裁判日期】    981221
【裁判案由】    侵權行為損害賠償
【裁判全文】
臺灣板橋地方法院民事判決              98年度訴字第2451號
原      告  乙○○
被      告  甲○○
                        樓
上列當事人間請求侵權行為損害賠償事件，經本院於民國98年12
月7 日言詞辯論終結，判決如下：
    主      文
被告應給付原告新台幣貳拾貳萬參仟伍佰貳拾肆元，及自民國98
年10月16日起至清償日止，按週年利率百分之5計算之利息。
原告其餘之訴駁回。
訴訟費用由被告負擔五分之一，餘由原告負擔。
本判決第一項得假執行。
原告其餘假執行之聲請駁回。
    事實及理由
一、原告起訴主張：被告於民國96年11月8日上午，騎乘車號LDY
    -219號重型機車前，原應注意詳細檢查煞車確實有效，竟未
    注意及此，即騎乘該車沿臺北縣永和市○○街77巷由環河東
    路3段往成功路方向行駛，嗣於同日上午8時40分許，途經同
    市○○街77巷1 號前，應注意路面劃有減速標線時，應減速
    慢行，及在未劃標線之道路，應靠右行駛，並應注意車前狀
    況及隨時採取必要之安全措施以避免發生碰撞之危險，而雖
    當時天候雨、路面溼潤，惟有日間自然光線，為無障礙物、
    無缺陷之柏油道路且視距良好，並無不能注意之情事，竟疏
    未注意，適原告騎乘車號GJL-930 號重型機車沿臺北縣永和
    市○○街77巷由成功路往環河東路3 段方向行駛至上開處所
    ，雙方發見彼此來車時，原告不及閃避，而被告因機車煞車
    皮磨損而無法及時煞停或轉向，造成被告騎乘之機車左前側
    擦撞原告騎乘之機車左後側，雙方因而人、車倒地，致原告
    受有右側股骨頸骨折之傷害。原告因而支出醫藥費新台幣（
    下同）15563元、（中醫國術館）23000元、住院期間之膳食
    費1200元、因受傷害良於行前往醫院醫療之交通費用3105元
    、看護費用282000元、工作損失169374元、90111 元、機車
    修理費2700元、其他醫療用品等2095元，及精神損失（慰撫
    金）50萬元。爰依侵權行為損害賠償之法律關係請求被告賠
    償等語，併為訴之聲明：被告應給付原告0000000 元，及自
    起訴狀繕本送達之翌日起至清償日止，按週年利率百分之5
    計算之利息，併陳明願供擔保請准宣告假執行。
二、被告辯稱：就本件車禍事實及原告提出之收據等文書真正不
    爭執，但因被告資力有限，無法承擔賠償原告所請求之金額
    等語，併答辯聲明：駁回原告之訴。
三、經查：
  (一)原告主張被告於上開時、地發生車禍之事實，業據被告不爭
    執，並有臺北縣政府警察局永和分局交通分隊交通事故現場
    草圖、道路交通事故調查報告表、道路交通事故調查報告表
    (一)(二)、事故現場、車損及現場監視錄影器光碟翻拍照片共20
    幀在卷可稽（見臺灣板橋地方法院檢察署97年度偵字第1296
    6號卷第12-25頁）。又原告確因本件車禍而受有右側股骨頸
    骨折之傷害等情，亦有原告提出之慈濟醫院臺北分院96年12
    月11日診字第A00000000號、97年6月11日診字第Ｚ000000000
    、Ｚ000000000號診斷證明書共3 紙附卷足憑（見同上97年度
    偵字第12966號卷第28、29頁、本院卷(二)第3頁）。且原告及
    被告因本件車禍，而應負有過失傷害罪責，亦經判決兩造有
    罪確定在案，此有本院97年度交簡字第28196 號、97年度交
    簡上字第165號民事判決書在卷可稽。
  (二)按行車前應注意方向盤、煞車、輪胎、燈光、雨刮、喇叭、
    照後鏡及依規定應裝設之行車紀錄器、載重計與轉彎、倒車
    警報裝置等須詳檢查確實有效；又駕駛人駕駛汽車（含機車
    ），應遵守道路交通標誌、標線、號誌之指示，無速限標誌
    或標線者，應依減速慢行之標誌、標線或號誌指示行駛；再
    汽車（含機車）行駛時，駕駛人應注意車前狀況及兩車併行
    之間隔，並隨時採取必要安全措施；復汽車在未劃分向線或
    分向限制線之道路，應靠右行駛，但遇有特殊情況必須行使
    左側道路時，除應減速慢行外，並注意前方來車及行人，道
    路交通安全規則第89條第1項第1款、第90條前段、第93條第
    1項第2款、第94條第3項、第95條第1項分別定有明文。
  (三)查兩造分別進入上開永和市○○街77巷口時，巷內均無任何
    車輛或障礙物阻擋於巷子中間視線；又依被告於警詢中供稱
    ：被告當時行進速度約為時速20至30公里，肇事前約在3 至
    5 公尺發現對方（原告）等語，及原告於警詢中供稱：原告
    當時行進速度約為時速10至20公里，肇事前約在8、9公尺處
    發現對方（被告）等語（見同上偵查卷第4、8頁），且參以
    現場照片所示，可見該事故地點之路面亦劃有減速標線以作
    為警示，則被告於進入事故巷道內時未靠右行駛、減速慢行
    ，併與原告均有未注意車前狀況，以採取必要之安全措施等
    違反上述道路交通安全規則之情事甚明；再參酌被告於警詢
    中亦供稱：被告機車之煞車皮已經快磨光了，所以被告沒辦
    法立即煞停等語（見同上偵卷第4 頁），顯見於兩車接近當
    時，被告已察覺原告來車時，其經反應時間後，亦因其騎乘
    之車號LD Y-219號機車之煞車設施未確實有效，而造成無法
    立即反應以迴避兩車擦撞之發生。再當時雖天候雨、路面溼
    潤，惟有日間自然光線，為無障礙物、無缺陷之柏油道路且
    視距良好，有上開道路交通事故調查報告表(一)在卷可按（見
    同上偵卷第14頁），而兩造均於刑事審理中自承該事故地點
    為經常通過之巷道，對該處之路況應知之甚稔，復俱考領有
    駕駛執照，若雙方均稍加注意，應可避免本件車禍，可見其
    等均無不能注意之情事，竟疏未注意減速慢行並注意車前狀
    況及採取必要之安全措施，致發生本件車禍，兩造均應負過
    失責任。況本件經送臺灣省臺北縣區車輛行車事故鑑定委員
    會鑑定結果，認定：「不詳車號之自小客貨車，於車道上違
    規逆向併排停車，影響車輛通行；甲○○駕駛普通重型機車
    未靠右行駛，與對向因併排停車而左偏行駛之乙○○駕駛普
    通重型機車，兩車於彎道處會車，皆未注意車前狀況，三者
    同為肇事原因。」，有該會原出具97年3 月19日北縣鑑字第
    970069號鑑定意見書及更正原鑑定意見書誤載之書函附97年
    3月19日北縣鑑字第970 069-1號鑑定意見書在卷可參（見同
    上偵卷第37、3 8頁、本院刑事卷(二)第47-49頁），益見兩造
    確均有過失責任，而兩造之過失行為均併合為本件車禍發生
    之原因，皆不能因此解免自己之過失責任。
四、按因故意或過失，不法侵害他人之權利者，負損害賠償責任
    。故意以背於善良風俗之方法，加損害於他人者亦同。不法
    侵害他人之身體或健康者，對於被害人因此喪失或減少勞動
    能力或增加生活上之需要時，應負損害賠償責任。不法侵害
    他人之身體、健康、名譽、自由、信用、隱私、貞操，或不
    法侵害其他人格法益而情節重大者，被害人雖非財產上之損
    害，亦得請求賠償相當之金額。其名譽被侵害者，並得請求
    回復名譽之適當處分。民法第184條第1項、第193條第1項及
    第195條第1項分別定有明文。查被告因過失不法侵害原告之
    身體致受傷害。從而，原告依上開規定請求被告賠償，即屬
    有據。茲就原告請求賠償之各項損害，分別審究如下：
  (一)醫療費用15563元、（中醫國術館）23000元部分：
    (1)原告主張其因本件車禍支出醫療費用15563 元，業據提出
      慈濟醫院臺北分院醫療費用收據影本18紙為證，被告就此
      等收據之真正，並不爭執。經核原告提出之支出醫療費用
      計算結果逾15463元（已扣除診斷證明書100元，與本件侵
      權行為間並無相當因果關係之部分。）。是原告請求支出
      之必要醫療費用15463元，為有理由，自應准許。
    (2)原告另請求支出中醫國術館治療支出23000 元部分，固據
      提出國術館之收據二件為證。但查原告既已前往上開慈濟
      醫院臺北分院治療，則是否另有接受國術館治療之必要性
      ，且就此積極有利之事實，原告自有依民事訴訟法第 277
      條本文規定，負舉證之責任，惟原告並未舉證證明確有另
      有接受國術館治療之必要性，既未據原告舉證證明，則原
      告請求被告賠償此部分支出之費用，難認為有理由，應予
      駁回。
  (二)膳食費用1200：
    原告主張住院期間支出之膳食費用一餐以80元計算，支出12
    00元膳食費用等語。查原告因本件車禍而分別在96年11月 8
    日至同年月13日住院治療，固會增加支出膳食費用，準此原
    告請96年11月8日一餐、同年月9、10、11、12日各三餐及同
    年月13日二餐，每餐以80元計算，共計支出1200元膳食費用
    之事實，為被告所不爭執，且住院期間之餐食費用，確屬係
    增加生活上之需要支出，此眾所週知之事實，是原告此部分
    之請求，為有理由，應予准許。
  (三)計程車費用3105元部分：
    原告主張因本件車禍後，原告不良於行，而前往醫就診支出
    搭乘計程車費用3105元，固據提出收據影本27紙為證，且為
    被告所不爭執。查原告因係件車禍致受有右側股骨頸骨折之
    傷害，且經手術開刀治療，此有原告是提出Ｘ光照片、慈濟
    醫院臺北分院診斷證明書在卷可稽，是原告行動不便，確有
    搭乘計程車用以代步之必要，且依目前社會一般客觀評價，
    應屬可接受之程度及必要性。是原告請求支出搭乘計程車費
    用3105元部分，為有理由，應予准許。
  (四)看護費用282000元部分：
    原告請求因本件車禍受傷後，無法自理個人事務，日常生活
    由家人照料看護，因而請求自96年11月8日起至97年2月26日
    止及98年8月12日至同年9月12日止期間之看護費用282000元
    等語。經查：
    (1)依原告提出慈濟醫院臺北分院之診斷證明書載明：原告自
      96年11月8 日入院治療於同日行開放性復位併骨釘置入手
      術，於同年月13日出院，仍需在家療養3 個月，需拐杖使
      用，行動不便需專人照料等情，是原告自96年11月8 日起
      至97年2 月12日止，日常生活上顯難自理，本院斟酌上情
      ，認原告於此期間，確有看護之必要。是原告請求此部分
      之看護費用，應可採信。
    (2)至於97年2月13日起至同年月26日止及98年8月12日至同年
      9 月12日止期間，依上開診斷證明書所示原告已不需專人
      看護治療，且就此積極有利之事實，原告自有依民事訴訟
      法第277 條本文規定，負舉證之責任，惟原告並未舉證證
      明於此期間確有專人看護照料必要性之事實，原告既未能
      舉證證明此段期間確仍有需要專人看護照料必要性之事實
      。則此期間原告請求被告賠償看護費用，為無理由。
    (3)按親屬間之看護，縱因出於親情而未支付該費用，然其所
      付出之勞力，顯非不能以金錢為評價，此種基於身分關係
      之恩惠，自不能加惠於加害人，而應比照一般看護情形，
      認被害人受有相當看護費之損害，命加害人賠償，始符民
      法第193條第1項所定「增加生活上需要」之意旨（最高法
      院89年台上字第1749號判決意旨可參）。準此，原告主張
      自96年11月8日起至97年2月12日止，由家人負責全天看護
      ，且每日看護費用均以2000元計算，未據被告爭執，且符
      合一般社會上之全天看護合理之行情。是原告得請求之相
      當於看護費用之損失為194000元（97天Ｘ2000 元=194000
      元）。至逾此部分之請求，為無理由，應予駁回。
  (五)醫療用品等2095元部分：
    原告主張因傷口之護理而依醫囑處分而支出枴杖、棉花棒、
    砂布、膠布等及Ｘ光片、診斷證明書共支出2095元等語。經
    查：(1)依原告提出之統一發票收據影本6 件共計僅支出1042
    元，且依原告提出慈濟醫院臺北分院之診斷證明書載明：原
    告自96年11月8 日入院治療於同日行開放性復位併骨釘置入
    手術，於同年月13日出院，仍需在家療養3 個月，需拐杖使
    用，行動不便需專人照料，傷口護理需棉花棒、砂布、透氣
    膠布、美容膠帶等情，是原告請求被告賠償此等醫療用品費
    用1042元，為有理由，應予准許。(2)至於原告請求被告賠償
    支出診斷證明書之費用，核與本件侵權行為間極其明確並無
    相當因果關係甚明，自不得請求被告賠償。且就此積極有利
    之事實，原告自應依民事訴訟法第277 條本文規定，負舉證
    之責任，惟原告並未舉證證明確具有相當因果關係之事實，
    是原告請求被告賠償診斷證明書支出之費用，為無理由，不
    應准許。
  (六)機車修理費2700元部分：
    原告主張支出機車修理費為2700元，業據提出詳列細目之估
    價單一件及行車執照為證等語，且為被告所不爭執。是原告
    請求車損損害2700元，為有理由，應予准許。
  (七)原告車禍受傷後不能工作之損失169374元部分：
    本件原告主張其自96年11月8日起至97年2月26日止及自98年
    8月12日起至同年9月12日止，不能工作之損失169374元等語
    。經查：
    (1)原告係任職天天實業有限公司，月薪29000 元，同時兼連
      芬蘭記帳及報稅代理業務人事務所，月薪6000元，此有原
      告提出薪資單影本四件在卷可稽，且為被告所不爭執，應
      可採信。
    (2)再依原告提出慈濟醫院臺北分院之診斷證明書載明：原告
      自96 年11月8日入院治療於同日行開放性復位併骨釘置入
      手術，於同年月13日出院，仍需在家療養3 個月，需拐杖
      使用，行動不便需專人照料，...97年2月26日可恢復工作
      等情，是原告自96年11月8日起至97年2月26日止，無法工
      作之事實，應可採信。具原告得請求被告賠償自96年11月
      8日起至97年2月26日止無法工作期間之損失，核屬有據。
    (3)至於原告請求自98年8月12日起至同年9月12日止，不能工
      作之損失等語。但查依上開慈濟醫院臺北分院之診斷證明
      書所載，原告既自97年2 月26日起已可恢復工作等情，原
      告就此期間主張不能工作之積極有利事實，自應依民事訴
      訟法第277 條本文規定，負舉證之責任，惟原告並未舉證
      證明確在此期間不能工作之事實，是原告既不能舉證明，
      則原告請求已可恢復工作後自98年8月12日起至同年9月12
      日止之工作損失，殊乏證據證明。是原告請求此期間之並
      無不能工作之事實，則原告請求期間之工作損失，為無理
      由，不應准許。
    (4)基上，原告請求被告賠償自96年11月8日起至97年2月26日
      止無法工作之損失，則依前開被告月薪收入計算之損失為
      129537元（1167元ｘ111天=129537元，元以下採四捨五入
      ），應可採信；逾此金額之請求，為無理由，應予駁回。
  (八)原告請求精神痛苦慰撫金500000元部分：
    原告主張其因本件車禍受有受有受有右側股骨頸骨折之傷害
    ，其精神自屬痛苦不堪，爰請求被告賠償非財產上之損害50
    萬元等語。被告辯稱原告請求過高等語。經查本院審酌如前
    述本件車禍發生之事實情況、原告所受傷害之程度、開刀治
    療期間及受傷至回復可工作能力期間，與原告任職於天天實
    業有限公司，月薪29000 元，同時兼連芬蘭記帳及報稅代理
    業務人事務所，月薪6000元，並無任何資產，為專科畢業；
    及被告月薪29500 元，我要扶養兩個小孩（分別為八歲與十
    個月），財產僅有機車壹台，為專科畢業，與被告97年度收
    入共計449094元（有卷附被告務電子閘門財產所得調件明細
    表可稽）等情，及兩造之身分、地位、被告侵害程度等一切
    情狀，認原告請求慰撫金50萬元尚屬過高，應予核減為10萬
    元，始稱允適。
  (九)被告辯稱無資力賠償原告請求之金額等語。但查有無賠償義
    務與是否有能力賠償係屬二事，不因無資力賠償，即得免其
    賠償之責任；況被告於97年度收入共計高達449094元，此有
    卷附被告務電子閘門財產所得調件明細表可稽，且依被告自
    承需扶養二女（一為八歲、一為十個月），則扣除被告生活
    所需支出之金額及扶養二女之扶養費用後，應尚有資力賠償
    原告之損失，並非無力賠償。是被告此部分之所辯，顯不可
    取。
  (十)基上(一)至(八)所示，原告損失金額合計為447047元。
五、按損害之發生或擴大，被害人與有過失者，法院得減輕賠償
    金額或免除之，民法217 條定有明文。查本件被告於96年11
    月8日上午，騎乘車號LDY-219號重型機車前，原應注意詳細
    檢查煞車確實有效，竟未注意及此，即騎乘該車沿臺北縣永
    和市○○街77巷由環河東路3 段往成功路方向行駛，嗣於同
    日上午8時40分許，途經民樂街77巷1號前，應注意路面劃有
    減速標線時，應減速慢行，及在未劃標線之道路，應靠右行
    駛，並應注意車前狀況及隨時採取必要之安全措施以避免發
    生碰撞之危險，而雖當時天候雨、路面溼潤，惟有日間自然
    光線，為無障礙物、無缺陷之柏油道路且視距良好，並無不
    能注意之情事，竟疏未注意，適原告騎乘車號GJL-930 號重
    型機車沿臺北縣永和市○○街77巷由成功路往環河東路3 段
    方向行駛至上開處所，亦未注意車前狀況，致雙方發見彼此
    來車時，原告不及閃避，而被告又因其機車煞車皮磨損而無
    法及時煞停或轉向，造成被告騎乘之機車左前側擦撞原告騎
    乘之機車左後側，雙方因而人、車倒地，被告受有左膝挫傷
    之傷害，原告受有右側股骨頸骨折之傷害，所發生本件車禍
    ，被告固難辭其過失責任。然原告亦有上開該事故地點為經
    常通過之巷道，對該處之路況應知之甚稔，復俱考領有駕駛
    執照，若稍加注意，應可避免本件車禍，可見原告並無不能
    注意之情事，竟疏未注意減速慢行並注意車前狀況及採取必
    要之安全措施，致發生本件車禍，亦具有過失責任，兩造之
    過失，同為本件車禍之肇事原因，已如前述，原告自與有過
    失。本院審酌原告與被告肇事原因、過失情節、程度等一切
    情狀，認原告及被告就本件損害之發生各應負二分之一之過
    失責任，故依上開法文規定，減輕被告二分之一之賠償金額
    。則原告得向被告請求連帶之損害賠償金額為223524元（計
    算式：447047元×1/2=223524，元以下採四捨五入。）
六、按民法第213條第2項所謂因回復原狀而應給付金錢者，例如
    所侵害者為金錢，則應返還金錢，如所侵害者為取得利益之
    物，則於返還原物外，更應給付金錢抵償其所得利益，始克
    回復原狀。是我民法明定身體健康之傷害，應為金錢賠償（
    民法第193條、第195條第1項前段），此即民法第213 條第1
    項所謂法律另有規定，自無適用同條第2 項規定之餘地。故
    以身體被傷害而請求金錢賠償者，固不得依民法第21 3條第
    2 項請求就該金錢加給利息，惟侵權行為人支付該金錢遲延
    時，被害人非不得依民法第233條第1項規定請求法定利息（
    最高法院70年台上字第689號、56年台上字第1863 號判例意
    旨參照）。從而，原告依據侵權行為法律關係，得請求被告
    賠償223524元，及自起訴狀繕本送達翌日即98年10月16日起
    至清償日止，按年息5%計算之法定遲延利息，為有理由，應
    予准許；逾此部分之請求，為無理由，應予駁回。
七、本件判決主文第1項係命被告給付金額未逾50 萬元，爰依職
    權宣告得為假執行。
八、訴訟費用負擔之依據：依民事訴訟法第79條。
中    華    民    國    98    年    12    月    21    日
                  民事第二庭    法  官  李行一
以上正本係照原本作成
如對本判決上訴，須於判決送達後20日內向本院提出上訴狀
中    華    民    國    98    年    12    月    21    日
                                書記官  蔡於衡


司法院資訊處製作；財團法人民間司法改革基金會備份。
